【裁判字號】    92,訴,250
【裁判日期】    920507
【裁判案由】    廢棄物清理法
【裁判全文】
臺灣板橋地方法院刑事判決                          九十二年度訴字第二五０號
    公  訴  人  臺灣板橋地方法院檢察署檢察官
    被      告  丁○○
    選任辯護人  郭登富
                張秀瑜
右列被告因違反廢棄物清理法案件，經檢察官提起公訴（九十年度偵字第一一九六三
號），本院判決如左：
    主  文
丁○○無罪。
    理  由
一、公訴意旨略以：被告丁○○未依廢棄物清理法規定，領有廢棄物清除、處理許可
    ，竟以新臺幣（下同）七千元之代價，於民國九十年三月十三日凌晨三時三十分
    左右，駕駛ＮＭ－六三八號營業大貨車，自臺北縣新莊市○○路與新樹路路口處
    ，裝載建築廢土、布、塑膠等廢棄物，前往臺北縣樹林市○○街一九三巷巷尾處
    傾倒，為警當場查獲，並扣得ＮＭ－六三八號營業大貨車乙輛，因認被告係違反
    九十年十月二十四日修正公布前之廢棄物清理法第二十二條第二項第四款（修正
    後為第四十六條第一項第四款）之罪嫌云云。
二、按犯罪事實應依證據認定之，無證據不得推定其犯罪事實，又不能證明被告犯罪
    或其行為不罰者，應諭知無罪之判決，刑事訴訟法第一百五十四條、第三百零一
    條第一項分別定有明文。次按認定不利於被告之事實，須依積極證據，茍積極之
    證據本身存有瑕疵而不足為不利於被告事實之認定，即應為有利於被告之認定，
    更不必有何有利之證據，而此用以證明犯罪事實之證據，猶須於通常一般人均不
    至於有所懷疑，堪予確信其已臻真實者，始得據以為有罪之認定，倘其證明尚未
    達到此一程度，而有合理性之懷疑存在，致使無從為有罪之確信時，即應為無罪
    之判決，此有最高法院八十二年度臺上字第一六三號判決、七十六年度臺上字第
    四九八六號、三十年度上字第八一六號等判例意旨可資參照。而依法治國家之刑
    事訴訟原則，檢察官除提起公訴外，尚須維持公訴，負有說服責任，其舉證責任
    之目的，係在充分證明被告確有如公訴所指之犯罪事實，從而其舉證責任應存在
    於刑事訴訟程序之全程，且於舉證不足以使法院產生有罪之確信時，為終局的舉
    證責任未盡，是故，於公訴程序，用以證明犯罪事實之證據之蒐集、提出、及說
    服之責任，在於檢察官，刑事訴訟法第一百六十一條第一項規定檢察官就被告犯
    罪事實，應負舉證責任，並指出證明之方法，即明示其旨，至於修正前刑事訴訟
    法第一百六十三條第一項及修正後刑事訴訟法第一百六十三條第二項關於法院調
    查證據之規定，乃指法院應於訴訟當事人舉證之範圍內，依職權或聲請，循刑事
    訴訟法第一百六十四條以下關於證據調查之程序及方法而為調查，以將檢察官及
    其他當事人之舉證轉換為法院之證據認知，究明證據之證據能力與證明力，非謂
    法院得逾越公正第三者地位，代檢察官蒐集證據，否則不啻破壞訴訟三方關係，
    衍生由法院證明被告犯罪，或檢察官與法院協同證明被告犯罪等嚴重悖反法治國
    家原則之結果，影響人民對於法院中立客觀之信賴，最高法院八十七年臺非字第
    一號判決謂：「按法院固應依職權調查證據，但並無蒐集證據之義務。刑事訴訟
    法第三百七十九條第十款規定應於審判期日調查之證據而未予調查之違法，解釋
    上應不包括蒐集證據在內，其調查之範圍，以審判中案內所存在之一切證據為限
    ，案內所不存在之證據，即不能責令法院為發現真實，應依職權從各方面詳加蒐
    集、調查。」即宣示相同意旨，可供參考。
三、本件公訴人認被告丁○○涉犯有未依廢棄物清理法規定領有廢棄物清除、處理許
    可文件，從事廢棄物清除、處理之罪嫌，無非係以「訊據被告對於伊以七千元之
    代價，駕駛ＮＭ－六三八號營業大貨車，自臺北縣新莊市○○路與新樹路路口處
    ，裝載建築廢土、布、塑膠等廢棄物，至臺北縣樹林市○○街一九三巷巷尾處，
    欲傾倒廢棄物等事實坦承不諱，核與乙○○之供述及朱益君、林宏昌證述之情節
    相符，復有卷附之現場相片十二張可稽，事證明確，被告犯嫌洵堪認定。」等情
    為其主要論據。訊據被告固坦承僱請司機丙○○駕駛ＮＭ－六三八號營業大貨車
    裝載廢棄物欲傾倒之情事不諱，惟堅決否認有何前揭犯行，辯稱：ＮＭ－六三八
    號營業大貨車是我所有，靠行於儒祥交通有限公司名下，平日僱請司機載運砂石
    、營業廢土營利，由於我同時在經營檳榔攤，營業大貨車就停在檳榔攤旁邊，所
    以常有司機主動表示何處工地有廢土可載運，我就僱請該司機，其薪資計算係按
    件計酬；本件是司機丙○○主動打電話與我連絡，表示在臺北縣新莊市有廢土可
    載運，我於是僱請他載運，其報酬按運費之百分之二十五計算（例如運費一萬元
    ，司機可分得二千五百元），至於司機要將廢土傾倒於何處，業主之清運證明上
    有所記載，所以我事前已不清楚他要倒往何處，不過我有向司機丙○○表示倘土
    尾單（棄土去向證明）並未指定棄土場，須將廢土傾倒於彰化縣花壇鄉之合法棄
    土場；司機丙○○可能為圖便利，未得我的同意，就私自載往臺北縣樹林市○○
    街一九三巷巷尾傾倒，當天半夜打電話給我說車輛故障，無法行駛，我於是前往
    現場查看，發現大貨車陷在泥土裡，不能動彈，車斗也無法升降，當時車斗是平
    的，我於是利用無線電呼叫其他司機幫忙，不久乙○○（涉嫌違反廢棄物清理法
    ，另經檢察官為不起訴處分確定）駕駛ＦＮ－六三七號營業大貨車前來幫忙，他
    正要以其車輛拖吊我的大貨車時，警察恰好出現，司機丙○○看警察就棄車逃逸
    ，不知去向，以致警察誤會我與乙○○正在傾倒廢棄物等語。
四、經查：
（一）按未依廢棄物清理法第二十條規定領有廢棄物清除、處理許可或核備文件，從
      事廢棄物貯存、清除、處理，或未依廢棄物清除、處理許可文件內容貯存、清
      除、處理廢棄物，處一年以上五年以下有期徒刑，得併科一百萬元以下罰金，
      九十年十月二十四日修正公布前之廢棄物清理法第二十二條第二項第四款定有
      明文。所謂「貯存」，指事業廢棄物於清除、處理前，放置於特定地點或貯存
      容器、設施內之行為。另「清除」，指事業廢棄物之收集、運輸行為。而「處
      理」包括（一）中間處理：指事業廢棄物在最終處置前，以物理、化學、生物
      、熱處理或其他處理方法，改變其物理、化學、生物特性或成分，達成分離、
      減積、去毒、固化或安定之行為；（二）最終處置：指衛生掩埋、封閉掩埋、
      安定掩埋或海洋棄置事業廢棄物之行為；（三）再利用：指事業機構產生之事
      業廢棄物自行、販賣、轉讓或委託做為原料、材料、燃料、填土或其他經中央
      主管機關及目的事業主管機關認定之用途行為。事業廢棄物貯存、清除或處理
      方法及設施，應符合中央主管機關之規定（同法第三十六條第一項）。至於所
      謂廢棄物，依廢棄物清理法第二條第一項規定，分為一般廢棄物及事業廢棄物
      二種。其中一般廢棄物，係由家戶或其他非事業所產生之垃圾、糞尿、動物屍
      體等足以污染環境衛生之固體或液體廢棄物。另事業廢棄物又分為有害事業廢
      棄物及一般事業廢棄物，有害事業廢棄物，係由事業機構所產生具有毒性、危
      險性，其濃度或數量足以影響人體健康或污染環境之廢棄物；而一般事業廢棄
      物，則係由事業機構所產生有害事業廢棄物以外之廢棄物。惟一般營建廢棄土
      ，包含建築工程、公共工程及建築物拆除工程施工所產生之剩餘土石方、磚瓦
      、混凝土塊，均為有用資源，非屬廢棄物範圍，依照內政部營建署組織條例、
      營建廢棄土處理方案規定及八十年行政院環保小組工作會報討論結論，其主管
      機關為內政部營建署，至於因施工所附帶產生之金屬屑、玻璃碎片、塑膠類、
      木屑、竹片、紙屑、瀝清等廢棄物，則屬於一般事業廢棄物，始依廢棄物清理
      法規定，由行政院環保署主管等節，業經行政院於八十六年十二月三十一日以
      （86）台內字第五二一一０號函釋在案。本件為警查獲之際，被告所有之ＮＭ
      －六三八號營業大貨車上載有廢土、布、塑膠、繩索等物，為被告供明在卷，
      且有照片四幀附卷可稽（見偵查卷第十六、十七頁），其中土石是否屬於廢棄
      物，固有進一步查證之必要，然其餘之布、塑膠、繩索等物，則屬一般廢棄物
      或事業廢棄物，自有廢棄物清理法之適用，被告之選任辯護人認為一般事業廢
      棄物非廢棄物清理法所定刑事罰之處罰範圍（所引之臺灣高等法院九十年度上
      字第一一六三號判決，其被告傾倒者僅有剩餘土石方、混凝土塊，並無所謂一
      般廢棄物或一般事業廢棄物），容有誤會。另被告所有之營業大貨車因陷於泥
      土無法動彈，車斗上之物品固尚未傾倒（詳如後述），然行為人載運廢棄物之
      行為只要符合條正前廢棄物清理法第二十二條第二項第四款有關「貯存」、「
      清除」、「處理」之構成要件，即屬既遂，被告選任辯護人認為本件屬於不罰
      之未遂行為，亦嫌速斷，先予敘明。
（二）證人即同與被告在現場為警查獲之乙○○到庭結證稱：「當時我正開著車子，
      聽到無線電有一名自稱小楊的女子說他車子壞掉，我以前在無線電上有聽過她
      的聲音，當時我載中和捷運站的廢土到三峽去倒，是空車，我到了現場，發現
      被告車子的後輪陷在泥土裡面，當時還有另一名男子在場，車斗是平的，上面
      載什麼東西我不知道，也沒去看，我將車子掉頭要幫忙拖吊，正要拖時就看到
      警車來了，我們就不敢動，楊就坐在他的車子乘客座裡，我在我的車子上，另
      一名司機看到警察來時就趕緊跑掉。」等語（見本院九十二年二月十七日訊問
      筆錄），互核證人乙○○與被告供述之情節相符，並無瑕疵可指，被告所辯，
      尚有所據。
（三）就本件查獲之過程，證人即臺北縣政府警察局樹林分局柑園派出所警員甲○○
      到庭證稱：「因為當地經常有人偷倒廢棄物，我們於是加強巡邏，當時我們到
      現場時，確實有兩部車，一前一後，後面的車子卡在泥土裡，前面的車子正在
      拖後面的車子，因為後面車子的輪子下陷，車子稍微傾斜，因為上面的東西往
      後擠壓，車斗半開。我們就叫他們先把車子拖上來，然後叫他們熄火下車，帶
      回警局處理，當時被告及乙○○在場，但其確實位置我不清楚，並沒有發現另
      一名司機，被告表示他僱請司機將廢土載往彰化花壇，因為車子故障，所以就
      近找人來修，那時他們只是進行拖吊，並沒有傾倒的情形，因為如果他們車子
      沒有修就傾倒，可能會翻車。：：：」等語（見本院九十二年二月十七日訊問
      筆錄）。觀諸附於偵查卷之採證照片，被告所有之ＮＭ－六三八號營業大貨車
      ，其後車板半開，該貨車載運之廢土、布、塑膠、繩索等物自車板縫隙中漏出
      ，而證人乙○○駕駛之ＦＮ－六三七號營業大貨車，其車斗並未載運任何物品
      ，可見證人乙○○確實駕駛ＦＮ－六三七號營業大貨車拖吊陷在泥土內之被告
      所有ＮＭ－六三八號營業大貨車，被告前開所辯，堪以採信。至於證人即臺北
      縣政府環保局職員朱益君、林宏昌於檢察官訊問時證稱：「當天柑園派出所警
      員有看見兩部大卡車在現場，再請我們過去，我們過去時，警察告訴告訴我們
      有一個司機看見警察就先跑了。（現場有無廢棄物？）有，一輛已經倒了，一
      輛是滿的。」等語（見偵查卷第四七頁背面）。衡諸證人朱益君、林宏昌係警
      員查獲始受通知前往現場，對於被告是否傾倒廢土及查獲過程並未親眼目睹，
      自難以其等證詞作為被告有無傾倒廢棄物之證據。而上開二位證人所述「一輛
      已經倒了，一輛是滿的」等語，應係抵達現場後看見其中ＦＮ－六三七號營業
      大貨車之車斗是空的，另一輛ＮＭ－六三八號營業大貨車之後車板半開所為之
      判斷見解，並非就其目擊所為之證述，其等證詞尚難直接證明被告有傾倒廢棄
      物之行為。
（四）被告辯稱當天駕駛ＮＭ－六三八號營業大貨車之司機之行動電話為00000
      00000號（見本院九十二年二月十七日訊問筆錄），經本院查詢電話號碼
      0000000000號之申請人為丙○○，有臺灣大哥大電信資訊連結作業
      查詢結果資料一份在卷可憑。然丙○○業於九十年三月三十日死亡，有臺灣桃
      園地方法院九十年度訴字第四九二號刑事判決附卷可參，是本院無法傳訊證人
      丙○○以資審究。惟衡諸被告為一女子，並無營業大客車之駕駛執照，為其供
      述明確，被告辯稱其無駕駛三十五噸重之ＮＭ－六三八號營業大貨車之能力，
      尚無違反常情甚巨。且臺北縣政府環境保局事業廢棄物案件稽查紀錄記載「駕
      駛已逃逸」（見偵查卷第十四頁），而證人即稽查人員朱益君、林宏昌於檢察
      官訊問時證稱：「警察告訴我們有一個司機看見警察就逃跑了：：：」等語（
      見偵查卷第四十七頁背面）。另證人乙○○到庭證稱：「去當時還有一名男子
      ：：：，另一名司機看見警察來時就趕緊跑掉。」等語；又證人即臺北縣政府
      警察局樹林分局警員甲○○到庭證稱：「因為事隔二年，我不太記得（有無另
      一名司機），我只記得有在附近找過。」等語（均見本院九十二年二月十七日
      訊問筆錄）。再衡諸證人丙○○有多項違反水利法、山坡地保育利用條例、廢
      棄物清理法等罪之前科紀錄，有臺灣高等法院被告全國前案紀錄表一份在卷可
      佐，是被告辯稱丙○○未經其同意擅自傾倒廢土，尚有值得採信之處，故被告
      辯稱當天駕駛ＮＭ－六三八號營業大貨車者另有其人之情，尚有所據，堪以採
      信。而當天司機是確為證人丙○○？證人丙○○何以見警員到現場即棄車逃逸
      ？其是否涉犯本件犯行？被告與證人丙○○是否具有犯意聯絡或行為分擔之共
      犯關係？被告辯稱丙○○擅自傾倒廢土，待車輛故障後始通知前往現場之情，
      是否屬實？公訴人對於前開事實，應負有提出證據方法及搜集證據之義務。本
      院雖依職權傳訊關鍵證人丙○○，然其業已死亡無法傳訊，亦無法檢視有無棄
      土證明（土尾單），另被告與證人丙○○之通聯記錄，或可釐清被告陳述是否
      屬實，然該等證據均因事發久遠而滅失，基於刑事證據之有疑唯利被告原則，
      自難將此不利益歸於被告，遽然推論被告犯有該罪。
五、綜合以上各節以析，本件公訴人所舉之事證尚無法資證明被告涉有違反廢棄物清
    理法之罪嫌。此外，復查無其他積極、確切之證據足資證明被告確有被訴之犯行
    ，自難以推測或擬制之方法，遽入人罪，本件既不能證明被告犯罪，自應為無罪
    判決之諭知。
據上論斷，應依刑事訴訟法第三百零一條第一項，判決如主文。
本案經檢察官謝宗甫到庭執行職務
中      華      民      國      九十二      年     五     月     七     日
                                臺灣板橋地方法院刑事第三庭
                                    法  官  侯  志  融
右正本證明與原本無異。
如不服本判決，應於判決送達後十日內向本院提出上訴狀（應附繕本），上訴於臺灣
高等法院。
                                    書記官  吳  進  安
中      華      民      國      九十二      年     五     月     七     日


司法院資訊處製作；財團法人民間司法改革基金會備份。
